【裁判字號】    97,訴,5
【裁判日期】    970325
【裁判案由】    確認債權關係不存在
【裁判全文】
臺灣臺東地方法院民事判決                 97年度訴字第5號
原      告  戊○○
被      告  乙○○
            丙○○
兼 上一 人
法定代理人  甲○○
兼 上共 同
訴訟代理人  丁○○
上列當事人間請求確認債權關係不存在事件，本院於民國97年3
月11日言詞辯論終結，判決如下：
    主  文
確認原告所有坐落臺東縣卑南鄉○○段八二三七地號及同段八二
三七之一地號土地，權利範圍全部，於民國九十年三月二十三日
經臺東地政事務所以東地所字第０二三０二０號為被告之被繼承
人林啟明所設定新臺幣壹佰陸拾萬元本金最高限額抵押權所擔保
之債權不存在。
被告應就前項抵押權辦理繼承登記後，予以塗銷。
訴訟費用新臺幣壹萬陸仟捌佰肆拾元由被告連帶負擔。
    事實及理由
一、原告主張：原告之夫己○○以駕駛曳引車為業，於民國90年
    2月1日為購買車號FQ-496號營業用曳引車，向訴外人即被告
    之被繼承人林啟明借款新臺幣（下同）160萬元。原告乃於
    同日簽發面額160萬元、票號CH499405、未載到期日之本票
    （下稱系爭本票）1紙交予林啟明，並將其所有坐落臺東縣
    卑南鄉○○段8237、8237-1地號土地（下稱系爭土地），以
    90年東地所字第023020號為林啟明設定本金最高限額160萬
    元之抵押權，該抵押權於90年3月23日登記，存續期間自90
    年3 月22日起至100年3月22日止（下稱系爭抵押權登記）。
    嗣己○○自90年2月底按月以34,000元分期清償，至93年12
    月底清完畢。詎林啟明未及辦理系爭抵押權登記之塗銷，即
    於94 年2月8日遭他人殺害死亡。被告為林啟明之繼承人，
    自應繼承系爭抵押權，惟未辦理繼承登記，系爭土地存有系
    爭抵押權之設定，影響原告所有權之行使，爰依民法第767
    條之規定及繼承之法律關係提起本訴，求為確認系爭抵押權
    所擔保之債權不存在，且被告應就系爭抵押權辦理繼承登記
    後予以塗銷等情。並聲明求為判決：如主文所示。
二、被告則以：林啟明為被告甲○○之配偶、被告乙○○、丙○
    ○、丁○○之父親。林啟明突遭他人殺害死亡，被告為林啟
    明之全部繼承人，且均未拋棄繼承。由於林啟明係突然死亡
    ，被告對原告主張系爭抵押權所擔保之債權一事，毫無所悉
    等語置辯，並聲明求為判決：駁回原告之訴。
三、按民事訴訟法第247條所謂即受確認判決之法律上利益，係
    指因法律關係之存否不明確，致原告在私法上之地位有受侵
    害之危險，而此項危險得以對於被告之確認判決除去之者而
    言，故確認法律關係成立或不成立之訴，苟具備前開要件，
    即得謂有即受確認判決之法律上利益，最高法院42年台上字
    第1031號、27年上字第316號、52年台上字第1240號判例意
    旨可資參照。查本件原告為系爭土地之所有權人，被告之被
    繼承人即林啟明就系爭土地所設定之系爭抵押權，影響原告
    對於系爭土地之使用、收益及處分，且系爭抵押權所擔保之
    債權存否不明之狀態，足使原告私法上地位有受侵害之危險
    ，此危險並得以對於被告之確認判決除去，揆諸前開說明，
    原告自有提起確認訴訟之法律上利益。
四、查原告主張系爭土地為其所有，其於90年2月1日簽發系爭本
    票交予林啟明，並提供系爭土地設定系爭抵押權予林啟明。
    嗣林啟明於94年2月8日死亡，系爭抵押權由林啟明之繼承人
    即被告繼承，惟尚未辦理繼承登記等情，業據其提出系爭本
    票、土地登記謄本及戶籍謄本各1份為證，且為被告所不爭
    執。本院並依職權調查被告均未拋棄繼承，有本院民事紀錄
    科查詢表1紙在卷可稽，堪信原告前揭主張為真實。
五、又原告主張其配偶己○○於90年2月1日為購買車號FQ-496號
    營業用曳引車，向被告之被繼承人林啟明借款新臺幣（下同
    ）160萬元，嗣按月以34,000元分期清償，於93年12月底清
    償完畢一節，為被告所否認，並以前開情詞置辯。經查，證
    人己○○到庭證述，伊為購買曳引車資金不足，乃於90年2
    月向林啟明借款160萬元，林啟明要求伊提供擔保，伊就持
    原告所簽發之系爭本票交予林啟明，並提供系爭土地為林啟
    明設定系爭抵押權，伊則於90年2月底開始按月以34,000元
    分期還錢，至93年12月底，共計清償1,598,000元，斯時，
    林啟明向伊表示剩餘之2,000元不用還，並將原告所簽發之
    本票交還予伊等語綦詳（詳卷第57頁），證人為向林啟明借
    錢之人，就系爭債權債務關係之經過，理應知悉甚詳，而被
    告對證人之上開證述，亦認為實在而不爭執，另參以原告當
    庭提出業經其持有之系爭本票原本，足證原告主張系爭抵押
    權擔保之債權已因己○○清償完畢而不存在等情，應堪採取
    。
五、按最高限額抵押契約定有存續期間者，其期間雖未屆滿，然
    若其擔保之債權所由生之契約已合法終止或因其他事由而消
    滅，且無既存之債權，而將來亦確定不再發生債權，其原擔
    保之存續期間內所可發生之債權，已確定不存在，依抵押權
    之從屬性，應許抵押人請求抵押權人塗銷抵押權設定登記，
    最高法院83年台上字第1055號判例意旨可資參考。次按因繼
    承、強制執行、公用徵收或法院之判決，於登記前已取得不
    動產物權者，非經登記，不得處分其物權，同法第759條亦
    有明文。本件系爭抵押權雖係屬最高限額抵押權且期間未屆
    滿，惟債權人林啟明既已死亡，系爭債權自無法繼續發生，
    又無既存之債權，而將來亦確定不再發生債權，系爭抵押權
    所擔保之系爭債權即因而確定，並因己○○清償完畢而消滅
    。準此，系爭抵押權即因所擔保之債權不存在而不成立。又
    系爭抵押權既不成立，則原告本於系爭房地所有權人之地位
    ，自得請求林啟明之繼承人即被告就系爭抵押權設定登記辦
    理繼承登記後，再將系爭抵押權登記予以塗銷甚明。
六、綜上所述，原告主張系爭抵押權並無從屬債權存在，應堪採
    信。從而，原告依民法第767條規定及繼承之法律關係，訴
    請確認系爭抵押權所擔保之債權不存在，及請求系爭抵押權
    應由被告辦理繼承登記後予以塗銷，為有理由，應予准許。
七、結論：原告之訴為有理由，依民事訴訟法第78條、第85條第
    2項、第87條第1項，判決如主文。
中    華    民    國    97    年    3     月    25    日
                  民事庭        法  官  魏式瑜
計    算    書
項    目                    金  額（新台幣）      備  註
第一審裁判費                16,840元
合        計                16,840元
以上正本係照原本作成
如對本判決上訴，須於判決送達後20日內向本院提出上訴狀
中    華    民    國    97    年    3     月    27    日
                                書記官  許瑞權


司法院資訊處製作；財團法人民間司法改革基金會備份。
